臺灣高等法院民事判決
108年度重上字第1017號
上  訴  人  楊金木  
            陳淑珍  
上二人共同
訴訟代理人  江宜蔚律師
被上訴人    楊順斌  
            楊耿豪  
上二人共同
訴訟代理人  陳河泉律師

上列當事人間請求拆屋還地事件，上訴人對於中華民國108年6月
14日臺灣桃園地方法院106年度重訴字第256號第一審判決提起上
訴，本院於109年9月29日言詞辯論終結，判決如下：
    主      文
上訴駁回。
第二審訴訟費用由上訴人負擔。
    事實及理由
上訴人主張：被上訴人楊耿豪有事實上處分權之桃園市○○區○○
  路0000巷00號未保存登記建物占用上訴人楊金木所有之同區汴
  洲段242地號土地如附表編號1所示，被上訴人楊順斌有事實上
  處分權之同區春日路1675巷28號未保存登記建物占用楊金木所
  有同段260地號土地如附表編號2所示，楊順斌有事實上處分權
  之同區春日路1350之3號未保存登記建物占用上訴人陳淑珍所
  有之同區鹽埕段437地號土地如附表編號3所示（附表編號1至3
  建物合稱系爭建物，所占用之土地合稱系爭土地）。被上訴人
  就系爭土地均無合法占有使用之權源，系爭建物占用系爭土地
  ，妨礙伊對系爭土地所有權之正當行使，楊耿豪應將附表編號
  1建物拆除，楊順斌應將附表2、3建物拆除，並將系爭土地騰
  空返還予伊。又被上訴人將系爭建物以每戶每月新臺幣（下同
  ）6,000元出租他人長達數十餘年，楊耿豪、楊順斌自102年10
  月起至107年10月止分別收取租金36萬元、72萬元，係無法律
  上之原因受利益，致伊受有損害。爰依民法767條、第179條規
  定，請求被上訴人拆屋還地及返還相當於租金之不當得利（原
  審為上訴人敗訴之判決，上訴人提起上訴）。其上訴聲明：㈠
  原判決廢棄。㈡楊耿豪應將附表編號1建物拆除，並將該部分土
  地返還予楊金木。㈢楊順斌應將附表編號2建物拆除，並將該部
  分土地返還予楊金木。㈣楊順斌應將附表編號3建物拆除，並將
  該部分土地返還予陳淑珍。㈤楊耿豪應給付楊金木36萬元，及
  自107年11月1日起至清償日止，按年息5%計算之利息。㈥楊順
  斌應給付楊金木、陳淑珍各36萬元，及自107年11月1日起至清
  償日止，按年息5%計算之利息。
被上訴人則以：242、260地號土地係由兩造父親楊阿明購買，
  登記於楊金木名下，楊金木知悉並同意楊阿明於242、260地號
  土地上出資興建附表編號1、2建物，楊耿豪、楊順斌分別有事
  實上處分權，均屬民國60幾年成立之使用借貸關係，編號1為
  楊金木與楊阿明及楊劉阿美之間，92年楊阿明及楊劉阿美將建
  物移轉於楊耿豪，楊金木也同意楊耿豪繼續使用土地，所以楊
  金木與楊耿豪之間也成立使用借貸關係；編號2為楊金木與楊
  阿明之間及楊金木與楊順斌之間。437地號土地原為楊金興所
  有，楊金興於68年10月17日簽立土地使用同意書同意楊順斌興
  建附表編號3建物，楊順斌有事實上處分權，而陳淑珍係於69
  年7月16日登記取得437地號土地所有權，因此陳淑珍自應繼受
  楊金興與楊順斌間之使用借貸關係。上開使用借貸關係，均未
  約定對價，且未約定使用借貸期限，應得繼續使用借貸至建物
  滅失或無法繼續使用之日止，是系爭建物均屬有權占有，自無
  不當得利等語，資為抗辯。
被上訴人有事實上處分權之系爭建物占用上訴人所有之系爭土
  地，上訴人依民法767條、第179條規定，請求被上訴人拆屋還
  地及返還不當得利，為被上訴人所拒，並以前開情詞置辯。經
  查：
　㈠楊阿明(101年死亡)與楊劉阿美(107年死亡)育有4名子女，依
    次為楊金順、楊金木（40年1月出生）、楊順斌、楊金城；
    楊金木與陳淑珍於68年1月19日結婚；楊耿豪為楊順斌之子
    ；242、260地號土地53年1月27日登記所有權人為楊金木，4
    37地號土地自69年7月16日登記所有權人為陳淑珍；附表編
    號1建物事實上處分權人為楊耿豪，附表編號2、3事實上處
    分權人為楊順斌之事實，為兩造所不爭執（見本院卷第183
    至184頁），堪信為真正。
　㈡楊金木同意242、260地號土地作為附表編號1、2建物之基地
    ，不得主張係無權占有。
　　1.楊金木曾於106年3月6日向原法院起訴請求楊金順（即楊
      金木及楊順斌之兄）拆屋還地等，主張楊金順無權出租及
      無權占有伊所有之桃園市○○區○○段000地號土地，同區春
      日路1675巷22弄2、4號建物，同巷26號建物，1651巷12弄
      10號建物，春日路1350之5號建物，又楊金順所有之同區
      春日路1675巷26號建物無權占有伊所有之同區汴洲段259
      地號土地等，嗣楊金木、楊金順於107年10月31日在原法
      院成立和解，業經本院調閱原法院106年度重訴字第151號
      拆屋還地卷宗，並有和解筆錄在卷可稽（見本院卷第81至
      84頁）。楊金順於108年3月7日在原審證稱：父親楊阿明
      購買土地，一半登記在伊名下，一半登記在楊金木名下，
      楊阿明為使兒子有房子住，所以出地與建商合建，興建完
      成後取得7間房屋，楊阿明說每個兒子都有，伊、楊金木
      、楊順斌各拿到2戶，伊與楊金木都有同意土地要給建商
      蓋房子，且楊金木當時住在桃園市○○區○○路0000巷0號，
      他知道這些土地在蓋房子，房子蓋好後就出租，楊阿明97
      年生病後房子由伊開始管理，伊收取的租金用於支付稅金
      、照顧母親楊劉阿美的費用等，直到楊劉阿美於107年過
      世後才分給其他兄弟等語（筆錄見原審卷第147至150頁）
      。衡以楊金木於40年1月8日出生，從小學一直唸到高職夜
      間部畢業，高職時白天在桃園鎮公所上班，晚上唸書，高
      職畢業後服兵役，服完兵役後在桃園鎮公所上班等情，業
      據楊金木陳明（筆錄見本院卷第354頁），而楊金木於53
      年1月27日登記(原因發生日期為同年月4日）為242、260
      地號土地及桃園市○○區○○段000地號、259地號土地所有權
      人，有土地登記謄本在卷稽（見原審卷第4、5頁，原法院
      106年度重訴字第151號卷第52、53頁），斯時楊金木僅13
      歲，衡情應無資力購買土地，該等土地應係楊阿明購買贈
      與楊金木。依楊金順之上開證詞，楊金順及楊金木均有同
      意提供土地給建商蓋房子，其後2人並與楊順斌各分配2戶
      房屋（房屋稅籍於64年起課)。
　　2.因房屋不能脫離土地而獨立存在，故基地所有人提供土地
      ，供建築物基地使用，自可推斷為該基地所有人同意建物
      所有人或事實上處分權人使用該土地至該建物不堪使用為
      止。楊金木於63或64年間同意提供土地給建商蓋房子，同
      意提供土地作為建築房屋之基地，並受分配建商所建房屋
      ，顯然知悉所提供之土地係作為建築基地，供興建永久性
      房屋繼續使用，並得預期房屋所有人將使用該土地至房屋
      滅失或無法繼續使用之日為止。且楊金木提供之土地，在
      房屋滅失或無法繼續使用前，顯無從為房屋基地以外之使
      用，自可推斷係默許房屋所有人或事實上處分權人使用該
      土地至房屋不堪使用為止，房屋所有人或事實上處分權人
      自有占有使用該土地之權利，而繼受房屋所有權之人，除
      有反對之特約外，亦應推斷土地所有人對之默許繼續使用
      該土地，即楊金木有與房屋所有權人或事實上處分權人默
      示成立使用借貸契約。建商興建房屋完成後，附表編號1
      房屋稅納稅義務人先登記為楊阿明及楊劉阿美，後登記為
      楊耿豪（見原審卷第34頁），楊耿豪目前為事實上處分權
      人，編號2房屋稅籍登記為楊順斌（見原審卷第34頁），
      楊順斌目前為事實上處分權人，依上說明，可推斷楊金木
      與楊耿豪、楊順斌默示成立使用借貸契約。則被上訴人有
      事實上處分權之附表編號1、2建物占用楊金木所有之242
      、260地號土地，楊金木不得對被上訴人主張無權占有。
　㈢楊金興同意437地號土地作為附表編號3建物之基地，其繼受
    人陳淑珍不得主張楊順斌無權占有該土地。　
　　1.桃園市○○區○○段000地號土地（原水汴頭段342-4地號）原
      為楊金興所有，陳淑珍於69年7月16日登記為所有權人，
      有土地登記謄本及桃園地政事務所函在卷可稽（見原審卷
      第4頁，本院卷第109頁）。楊金興於68年10月17日出具土
      地使用權同意書，同意楊順斌在該土地興建房屋，有土地
      使用權同意書在卷可稽(見本院卷第125頁）。
　　2.因房屋不能脫離土地而獨立存在，故基地所有人提供土地
      ，供建築物基地使用，自可推斷為該基地所有人同意建物
      所有人或事實上處分權人使用該土地至該建物不堪使用為
      止。土地所有人出具土地使用權同意書予起造人，除為符
      合申請建築執照之行政程序所需外，應同有繼續授與土地
      使用權予起造人之意思，若謂土地使用權同意書之效力於
      房屋興建完成後即歸於消滅，無異使原屬合法興建之房屋
      變為無權占有土地而應予拆除，造成社會經濟資源之徒然
      浪費，顯違事理，故土地使用權同意書並非僅為公法上行
      政目的之需而出具，應兼有授與私法上使用權之效力。楊
      金興出具土地使用權同意書，同意提供土地給楊順斌作為
      附表編號3房屋之基地，得預期楊順斌將使用該土地至房
      屋滅失或無法繼續使用之日為止。且楊金興提供之土地，
      在房屋滅失或無法繼續使用前，顯無從為房屋基地以外之
      使用，陳淑珍繼受該土地，對此顯能知悉，自可推斷其亦
      默許楊順斌使用該土地至房屋不堪使用為止。基此，楊順
      斌以附表編號 3房屋占有437地號土地，既本於陳淑珍之
      默示同意，即非無權占有。陳淑珍主張楊順斌無權占有該
      土地，並不可取。
　㈣上訴人請求被上訴人拆除系爭地上物、返還系爭占用部分土
    地，及給付相當於租金不當得利，均無理由。
　　1.所有人對於無權占有或侵奪其所有物者，得請求返還之。
      對於妨害其所有權者，得請求除去之。有妨害其所有權之
      虞者，得請求防止之。前項規定，於所有權以外之物權，
      準用之。無法律上之原因而受利益，致他人受損害者，應
      返還其利益。民法第767條、第179條分別定有明文。據此
      ，以無權占有土地為原因，依上開規定請求除去占有物並
      返還因占有所獲不當得利者，須以占有人占有土地無正當
      權源為必要。
　　2.被上訴人占有系爭土地既非無權占有，上訴人依上開規定
      請求被上訴人拆除系爭地上物、返還系爭占用部分土地，
      及給付相當於租金之不當得利本息，即無理由。
綜上所述，上訴人依民法767條、第179條規定，請求被上訴人
  將系爭建物拆除，將占用土地返還上訴人，楊耿豪給付楊金木
  72萬元本息，楊順斌給付陳淑珍36萬元本息，非屬正當，不應
  准許。原審所為上訴人敗訴之判決，並無不合。上訴論旨指摘
  原判決不當，求予廢棄改判，為無理由，應駁回其上訴。
本件事證已臻明確，兩造其餘之攻擊或防禦方法及所用之證據
  ，經本院斟酌後，認為均不足以影響本判決之結果，爰不逐一
  論列，附此敘明。
據上論結，本件上訴為無理由，依民事訴訟法第449條第1項、
  第78條、第85條第1項前段，判決如主文。
中　　華　　民　　國　　109 　年　　10　　月　　13　　日
                  民事第十八庭  
                      審判長法  官  黃明發
                            法  官  林政佑
                            法  官  周美雲
                
正本係照原本作成。
如不服本判決，應於收受送達後20日內向本院提出上訴書狀，其
未表明上訴理由者，應於提出上訴後20日內向本院補提理由書狀
（均須按他造當事人之人數附繕本）上訴時應提出委任律師或具
有律師資格之人之委任狀；委任有律師資格者，另應附具律師資
格證書及釋明委任人與受任人有民事訴訟法第466 條之1第1項但
書或第2項（詳附註）所定關係之釋明文書影本。如委任律師提
起上訴者，應一併繳納上訴審裁判費。
中　　華　　民　　國　　109 　年　　10　　月　　15　　日

　　　　　　　　　　　　　　書記官  呂  筑
附註：
民事訴訟法第466條之1（第1項、第2項）：
對於第二審判決上訴，上訴人應委任律師為訴訟代理人。但上訴
人或其法定代理人具有律師資格者，不在此限。
上訴人之配偶、三親等內之血親、二親等內之姻親，或上訴人為
法人、中央或地方機關時，其所屬專任人員具有律師資格並經法
院認為適當者，亦得為第三審訴訟代理人。